【裁判字號】    89,上更(一),100
【裁判日期】    890426
【裁判案由】    誣告
【裁判全文】
臺灣高等法院臺南分院刑事判決          八十九年度上更(一)字第一號  Ｃ
      上  訴  人  臺灣臺南地方法院檢察署檢察官
      上  訴  人
      即  被  告  乙  ○  ○
      選任辯護人  柳  聰  賢
右上訴人因被告誣告案件，不服臺灣臺南地方法院八十五年度訴字第三七八號中華民
國八十六年八月二十日第一審判決（起訴案號：臺灣臺南地方法院檢察署八十四年度
偵字第八六二一號）及移送併辦（八十四年度偵字第六六二二號），提起上訴，判決
後，經最高法院發回更審，本院判決如左：
      主      文
原判決撤銷。
乙○○無罪。
      理      由
一、公訴意旨略以：乙○○明知伊於民國（下同）七十八年十二月間，向丁○○等人
    洽購所有位於台南市○○路、健康路交叉路口台南市○○段八九之四等三十四筆
    土地，詎乙○○絀於支付資金，為免於被解除契約及沒收保證金，乃透過甲○○
    洽商和解方案，訂立第二次合約，雙方乃於七十八年十二月二十七日重新訂約，
    並降低價金為四億零五百餘萬元，並由王女開具一億八千萬元支票支付價款，七
    十九年一月五日王女就上開土地，透過曾順芳、甘憲成介紹以每坪七十五萬元轉
    售給第三人洪樟，並在台中市○○路○段二０七號收取訂金三千萬元（簽收面
    額一千萬、二千萬元之支票二張），而以該三千萬元支付王女應付丁○○之二千
    萬元訂金，另支付一千五百萬元予曾順芳當作介紹費，惟後繼之價款王女亦無能
    力償付，洪樟亦憂權益不保，經三方會商，遂於七十九年四月一日由高雄國賓
    飯店前往彰化簽約達成協議，由洪樟承受王女之買受人地位，王女即退出買賣
    等情，詎乙○○因不甘損失，竟於七十九年十一月二十一日意圖丁○○、甲○○
    受刑事處分，具狀向臺灣臺南地方法院檢察署檢察官指訴丁○○、甲○○以土地
    為餌，由甲○○尋找對象詐騙，恐嚇取財，再教唆甘憲成、曾順芳等人，連續向
    王女勒索一千五百萬元云云，嗣經檢察官查明依法對丁○○為不起訴處分確定，
    甲○○則經本院判決無罪確定。因認乙○○涉犯刑法第一百六十九條第一項之誣
    告罪嫌云云。
二、本件公訴人認為被告乙○○涉有誣告之罪嫌，無非以右揭事實，業據告訴人丁○○、甲○○指證歷歷，另被告指訴告訴人等詐欺、恐嚇取財、擄人勒贖犯嫌部分
    ，亦據台南地方法院檢察署於八十年十月三十日以七十九年度偵字七九七一號、
    二０二二號、四八二七號為不起訴處分，被告嗣向台灣高等法院台南分院檢察署
    聲請再議，亦據該署以八十四年度議字第二九一號駁回再議確定，告訴人甲○○
    亦經台灣台南地方法院判決無罪確定，此有各該處分書及判決書在卷可稽，再被
    告所指證人黃榮仁亦因上開偽證，經台灣台南地方法院於八十五年九月二十五日
    以八十五年度訴字第四五四號判決有期徒刑六月確定等語為論據。
三、然按誣告罪之成立，須其申告內容完全出於憑空捏造，若所告尚非全然無因，祇
    因缺乏積極證明致被誣告人不受訴追處罰者，尚難遽以誣告論罪。又誣告罪之成
    立，以告訴人所訴被訴人之事實，必須完全出於虛構為要件，若有出於誤會或懷
    疑有此事實而為申告，以致不能證明其所訴之事實為真實，縱被訴人不負刑責，
    而告訴人本缺乏誣告之故意，亦難成立誣告罪名。有最高法院四十三年度臺上字
    第二五一號、四十四年度臺上字第八九二號判例可資參照。
四、訊據上訴人即被告乙○○矢口否認有誣告之犯行，辯稱：伊並未虛構上揭事實，
    伊於簽收上開面額一千萬元、二千萬元之支票後，即由告訴人丁○○等人取走，
    又其於七十九年四月一日由高雄國賓飯店遭黑道人物帶往彰化寫切結書一節，亦
    據證人黃榮仁於七十九年十二月十五日，在台南地方法院檢察署偵查中證述明確
    云云。
五、經查：
（一）告訴人丁○○係系爭台南市○○段八九之四等三十四筆土地所有權人，該筆土
      地丁○○始則於七十七年七月十九日以每坪三十八萬元售予案外人陳明賢，此
      有土地買賣契約書在卷可稽（見本院上訴卷第八十六頁），該買賣介紹人係本
      案告訴人甲○○，而介紹被告乙○○於七十八年十二月十日以每坪六十三萬五
      千元買受同一土地之人亦係甲○○，賣主亦係丁○○，買賣契約書記載甚明。
      甲○○於案發前不但仲介陳明賢向丁○○買受系爭三十四筆土地，賺取傭金，
      復明知陳明賢與丁○○等間之買賣關係，尚有債權債務糾葛不清，竟又介紹不
      知情之被告乙○○以每坪六十三萬五千元之高價向丁○○購買同一土地，以致
      一地數賣，糾纏不清。由於嗣後地主丁○○等人方面，屢由黑道人物出面與被
      告接觸，被告因畏懼彼等之惡勢力而一再受其擺佈，因此誤認告訴人丁○○與
      上開黑道人物共謀，才對其提出告訴，亦因事出有因，要非憑空捏造故意虛構
      事實誣陷。
（二）嗣由於七十八年十二月二十七日，被告向告訴人丁○○等人買地所交付之支票
      退票，甲○○即打電話邀被告至高雄國賓飯店，被告到場後，即有案外人邵寶
      法及其他三位不詳姓名之人在場，要求被告處理退票之事，並重新訂立土地買
      賣契約，被告乃以電話指示職員李文材將原土地買賣契約帶至國賓飯店，並指
      示公司會計鄭蓉提領現金五百萬元及準備客票一千五百萬元，以換回上開二千
      萬元未兌現之支票，嗣並由邵寶法等人將被告帶回公司取得上述客票及現金後
      ，再將被告載往彰化改訂土地買賣契約，被告因畏懼該等黑道人物，不得已同
      行，此部分事實，業據證人李文材及鄭蓉證述明確，有丙○○○○七十九年偵
      字第七九七一號案不起訴處分書附卷可稽。同年月二十八日，甲○○又打電話
      通知被告至國賓飯店，到場後即有甘憲成、邵寶法、吳斯文等黑道人物在場，
      即向被告威脅稱；彼等守著本件土地已久，今土地由被告購買，自應給付彼等
      報酬等語，被告不得已，乃答應給付彼等一千五百萬元，並當場以電話指示公
      司會計鄭蓉簽發支票準備，由彼等載被告回公司取支票後，又將被告載至台南
      大飯店，由被告將支票交曾順芳本人，此部分事實亦有上開由曾順芳、甘憲成
      等人背書，並已兌現之支票影本附原審卷可佐。由於告訴人甲○○係本件土地
      買賣之介紹人，且於上述時間，亦均係甲○○負責連絡被告到飯店，有關事實
      發生時，甲○○亦都在現場，故被告誤認甲○○與上開黑道人物有共謀關係，
      而一併提出告訴，並非故意虛構事實誣陷，堪予認定。
（三）綜上所述，本件因該土地買賣糾紛之發生經過甚為複雜，雙方提出告訴之事實
      煩多，於細節部分之陳述，或略有出入之處，然確無故意虛構事實誣陷之情形
      況且，告訴人丁○○、甲○○事後亦均具狀表明雙方誤會已冰釋，而聲請撤回
      告訴（見本院上訴卷第一一二頁以下），揆諸前開判例意旨，尚難遽以誣告論
      罪，應認被告犯罪尚屬不能證明。
六、原審未予詳查，遽予以被告論罪科刑，認事用法，尚有未洽，檢察官上訴意旨指
    摘原判決量刑過輕固無足取，惟被告上訴否認犯罪，指摘原判決不當，即為有理
    由，應予撤銷改判，並為無罪之諭知，以免冤抑。
據上論結，應依刑事訴訟法第三百六十九條第一項前段、第三百六十四條、第三百零
一條第一項前段，判決如主文。
本案經檢察官張斗輝到庭執行職務。
中    華    民    國  八十九      年      四      月      二十六    日
                                  臺灣高等法院臺南分院刑事第四庭
                                      審判長法官  陳    義    仲
                                            法官  蔡    崇    義
                                            法官  徐    財    福
右正本證明與原本無異。
如不服本判決，應於判決送達後十日內向本院提出上訴狀，其未敘述理由者並應於提
出上訴狀後十日內向本院補提理由書（應附繕本)。
                                      法院書記官  王    全    龍
中    華    民    國      八十九      年      五      月        一      日


司法院資訊處製作；財團法人民間司法改革基金會備份。
